【裁判字號】    95,上易,1270
【裁判日期】    951004
【裁判案由】    傷害
【裁判全文】
臺灣高等法院刑事判決                95年度上易字第1270號
上  訴  人  台灣桃園地方法院檢察署檢察官
被      告  甲○○
選任辯護人  鍾淼雄律師
上列上訴人因被告傷害案件，不服臺灣桃園地方法院95年度簡上
字第46號，中華民國95年5月2日第一審判決（聲請簡易判決處刑
案號：臺灣桃園地方法院檢察署94年度偵字第17608號 ），提起
上訴，本院判決如下：
    主  文
原判決撤銷。
甲○○共同傷害人之身體，處拘役參拾日，如易科罰金，以銀元
參佰元即新台幣玖佰元折算壹日。
    事  實
一、甲○○與翁玉係朋友關係，均與劉采蘋居住於同一社區而為
    鄰居，雙方因飼養犬隻之事迭有爭吵，於民國九十四年一月
    十六日晚間十一時五十五分許，雙方再次於桃園縣中壢市○
    ○○街一樓之社區警衛室發生口角後，被告甲○○原欲勸阻
    翁玉與告訴人劉采蘋發生進一步肢體衝突，然因雙方爭執不
    下，衝突進一步升高，被告甲○○竟在惱怒之下，基於與翁
    玉共同傷害人身體之犯意聯絡，其先以徒手捉住告訴人劉采
    蘋的手，使告訴人劉采蘋喪失反抗之能力後，再由翁玉出手
    抓扯告訴人劉采蘋面部及手部，並以腳踹踢其下體，致告訴
    人劉采蘋因而受有前額數條條狀淺抓痕，鼻部淺抓痕，左下
    唇小擦傷，左右上臂與前臂數處大片淺淡紅斑，左前臂二處
    圓形瘀腫，符合指尖壓痕之傷害（另翁玉所犯之傷害犯行，
    業經臺灣桃園地方法院檢察署檢察官以九十四年度偵字第六
    二六Ｏ號聲請簡易判決處刑，並經臺灣桃園地方法院以九十
    四年度壢簡字第一Ｏ四二號判決判處拘役三十日，如易科罰
    金，以銀元三百元折算一日確定），嗣經其他人員勸阻後，
    事端方未擴大。
二、案經告訴人劉采蘋訴請臺灣桃園地方法院檢察署檢察官偵查
    聲請簡易判決處刑，經臺灣桃園地方法院簡易庭判決後，上
    訴臺灣桃園地方法院合議庭，經該庭撤銷原判決，改判無罪
    。檢察官提起上訴。
    理  由
壹、程序事項
一、被害人劉采蘋於民國九十四年四月二十八日之偵訊筆錄、九
    十四年八月四日之偵訊筆錄，因未經具結而無證據能力。按
    ：民國九十二年二月六日修正公布，於同年九月一日起施行
    之刑事訴訟法第一百五十八條之三規定：「證人、鑑定人依
    法應具結而未具結者，其證言或鑑定意見，不得作為證據」
    ，是自九十二年九月一日起，證人除有同法第一百八十六條
    第一項規定不得令具結之情形外，均應令具結，否則其證言
    即不具證據能力，不得採為判決基礎。而被害人乃被告以外
    之第三人，本質上屬於證人，其陳述被害經過時，亦應依上
    揭人證之法定偵查、審判程序具結陳述，方得作為證據。最
    高法院九十四年度台上第五Ｏ八四號判決採同一見解。經查
    ：被害人劉采蘋於九十四年四月二十八日經檢察官以「告訴
    人」身分傳喚到庭陳述：「當時共同被告翁玉的男友即被告
    甲○○捉住我的手，翁玉就動手打我」等語（見臺灣桃園地
    方法院檢察署九十四年度偵字第六二Ｏ號偵查卷第十九頁）
    ，於九十四年八月四日檢察官訊問時陳稱：「我當時被陳威
    羽及李科軍架住，但翁玉沒有被被告甲○○架住，翁玉從頭
    到尾都跟被告甲○○站在一邊，被告甲○○忽然間捉住我的
    手，翁玉的指甲就捉下來，伊的臉就流血了，陳威羽有罵她
    們為何要動手等語（見臺灣桃園地方法院檢察署九十四年度
    他字第八三七號偵查卷第二十二頁）。被害人劉采蘋係被告
    甲○○以外之第三人，本質上屬於證人，其於偵查中陳述被
    害經過時，應依上揭人證之法定偵查程序具結陳述，方得作
    為證據。詎檢察官均未將告訴人劉采蘋改列證人身分令其具
    結而為陳述，依刑事訴訟法第一百五十八條之三之規定，被
    害人劉采蘋上開未經具結之陳述，均無證據能力。
二、被告辯護人於原審抗辯：證人陳威羽的證言無證據能力，因
    陳威羽證稱：被告用左手架開劉采蘋的「右」手腕，但劉采
    蘋的「右」手腕並無受傷云云。惟按「證據能力，乃證據資
    料容許為訴訟上證明之資格，屬證據之形式上資格要件；至
    證據之證明力，則為證據之憑信性及對於要證事實之實質上
    的證明價值。證據資料必須具有證據能力，容許為訴訟上之
    證明，並在審判期日經合法調查後，始有證明力，而得為法
    院評價之對象。」最高法院九十三年度台上字第二五七一號
    判決採同一見解。經查：被告辯護人於原審抗辯：證人陳威
    羽的證言無證據能力，因陳威羽證稱：被告用左手架開劉采
    蘋的「右」手腕，但劉采蘋的「右」手腕並無受傷云云，係
    指摘證人陳威羽之證言欠缺證明價值，是屬於證據證明力之
    問題，足徵被告原審辯護人將證據之證明力與證據能力混為
    一談，顯不足採。
三、被告辯護人於原審抗辯：劉采蘋提出之診斷證明書，係被告
    以外之人（醫生）於審判外之書面陳述，無證據能力云云。
    惟按刑事訴訟法第一百五十九條之四規定：「除前三條之情
    形外，下列文書亦得為證據：一除顯有不可信之情況外，公
    務員職務上製作之紀錄文書、證明文書。二除顯有不可信之
    情況外，從事業務之人於業務上或通常業務過程所須製作之
    紀錄文書、證明文書。三除前二款之情形外，其他於可信之
    特別情況下所製作之文書。」經查：本件告訴人劉采蘋提出
    「衛生署桃園醫院九十四年一月十七日桃衛醫診字第013201
    0014號之傷害診斷證明書」，上載「診斷內容」為「1.前額
    數條條狀淺抓痕，鼻部淺抓痕。2.左下唇小擦傷。3.左右上
    臂與前臂數處大片淺淡紅斑，左前臂二處圓形瘀腫，符合指
    尖壓痕之傷害」（附於偵查卷第八頁），係被害人劉采蘋於
    九十四年一月十七日凌晨前往上開醫院急診，由該醫院診治
    醫師孟繁蕃診斷治後所為之證明文書，係從事醫療業務之人
    之醫師，於業務上所須製作之證明文書，且查無顯不可信之
    情況，依刑事訴訟法第一百五十九條之四第二款之規定，上
    開診斷證明書得作為證據，原審辯護人之抗辯該診斷證明書
    無證據能力，自不足採。
四、被告辯護人於本院抗辯：證人陳威羽於偵查中之證言：「最
    初甲○○原本要架開翁玉及劉采蘋，但後來我看到甲○○拉
    住劉采蘋之手讓翁玉毆打劉采蘋。我想當時是想法改變了，
    才捉住劉采蘋，讓翁玉打劉采蘋。」（ 見94年度他字第837
    號偵查卷第21頁），其中「我想是想法改變了」一語，係證
    人主觀上猜測之詞，證人陳威羽以上證言是其任意猜測，與
    事實不符之意見云云，經查：證人陳威羽上開陳述「我想當
    時是想法改變了」，係針對「被告甲○○何以拉住劉采蘋之
    手讓翁玉毆打」之「動機」表示個人意見，依刑事訴訟法第
    百六十人之規定：「證人之個人意見或推測之詞，除以實際
    經驗為基礎者外，不得作為證據。」固無證據能力，惟此僅
    就被告甲○○犯罪之動機所為之表示，並無證據能力，至於
    證人陳威羽證稱：「後來我『看到』甲○○拉住劉采蘋之手
    讓翁玉毆打劉采蘋」，則係證人陳威羽親眼所見到之事實，
    並非證人陳威羽之個人意見，被告辯護人辯稱：證人陳威羽
    證稱：「甲○○拉住劉采蘋之手讓翁玉毆打劉采蘋」係證人
    個人意見，無證據能力小云云，尚嫌無據。
貳、實體事項
一、訊據被告甲○○矢口否認有何共同傷害犯行，辯稱：於九十
    四年一月十六日晚間十一時五十五分許，因告訴人劉采蘋飼
    養犬隻之事，與翁玉發生爭執，當時伊在場勸架，僅係將劉
    采蘋與翁玉架開，雖有碰觸告訴人劉采蘋之手，惟伊並無傷
    害之主觀犯意云云。惟查：
  (一)、被告上開犯罪事實，業據證人即告訴人劉采蘋於原審以證
      人身分具結後經被告辯護人與檢察官交互詰問時證述綦詳
      （原審卷第五十頁至五十五頁），核與證人即目擊證人陳
      威羽於偵查中、原審審理中之具結後證述情節（六二Ｏ號
      偵查卷第二十五頁至第二十六頁；原審卷第五十五頁至第
      六十一頁）相符，且有診斷證明書一紙在卷可稽。
  (二)、證人即目擊證人陳威羽於檢察官偵查中結證稱：「當時我
      是該社區管理委員會主委，劉采蘋按對講機請我至樓下公
      斷，我下樓後見劉采蘋很生氣，我們一起在大廳等翁玉及
      甲○○下樓，翁玉說了一些難聽的話，劉采蘋與翁玉就發
      生嚴重之言語衝突，我便拉住劉采蘋一隻手，另一位李科
      均也抓住劉采蘋另一隻手，劉采蘋便較和緩下來，後來甲
      ○○就『抓住劉采蘋之手，翁玉便用手抓劉采蘋之臉並用
      腳踢劉采蘋下體』。」（見九十四年度偵字第六一六Ｏ號
      偵查卷第二十六頁）；「最初甲○○原本要架開翁玉及劉
      采蘋，但後來我『看到』甲○○『拉住劉采蘋之手讓翁玉
      毆打劉采蘋』。」等語（見九十四年度他字第八三七號偵
      查卷第二十一頁）綦詳，足徵證人陳威羽於偵查中之證述
      情節與告訴人劉采蘋之指訴情節相符，且與被告甲○○所
      稱陳威羽與另名李先生有以手拉告訴人之情節相符，而證
      人陳威羽僅為該社區管理委員會之主委，與同居於該社區
      住戶之告訴人、被告並無特殊情誼，當不致甘冒偽證罪責
      而虛構前開情節以偏袒一方，故證人陳威羽上開證述情節
      ，自屬可採。
  (三)、況被告甲○○亦自承雙方發生衝突時，告訴人劉采蘋已為
      證人陳威羽及李姓男子分別拉住其左右手，而以告訴人劉
      采蘋為女子，既已為二名男子分別拉住左右手，當可想見
      其應已無攻擊能力，苟被告意僅在避免告訴人與翁玉間之
      衝突擴大，大可將翁玉帶離現場即可，何須碰觸告訴人而
      徒引糾紛，是以被告辯稱：伊僅為架開告訴人及翁玉一情
      ，顯為避重就輕之詞，要無可採。
  (四)、再本件依告訴人及證人陳威羽所述，均指被告所實施之行
      為係「拉住劉采蘋」，並未指述被告有出手毆打告訴人之
      舉，故被告所稱苟欲毆打告訴人，當不致僅以左手推開告
      訴人云云，僅係被告自設前提之推論，要與本件無涉，亦
      無法為被告有利之證明。被告甲○○確有出手拉住告訴人
      之手以利翁玉遂行傷害告訴人一情，堪以認定。
  (五)、再者，告訴人受有前額數條條狀淺抓痕，鼻部淺抓痕，左
      下唇小擦傷，左右上臂與前臂數處大片淺淡紅斑，左前臂
      2處圓形瘀腫，符合指尖壓痕之傷害，有診斷證明書1紙在
      卷可稽，告訴人所受傷勢遍及臉部及雙手，且所受傷勢分
      有抓傷及瘀腫，顯為不同方式所致，衡諸常情，告訴人實
      無必要自殘至此以求誣陷被告，告訴人前開傷害應係他人
      傷害所致。
  (六)、按「共同正犯犯意之聯絡並不限於事前有所謀議，即僅於
      行為當時有共同犯意之聯絡者，亦屬之，且其表示之方法
      ，亦不以明示通謀為必要，即相互間有默示之合致，亦無
      不可。」最高法院八十八年度台上字第九四六號判決採同
      一見解。經查：
  １、告訴人劉采蘋於原審結證稱：「被告甲○○抓住伊的右手
      腕與翁玉抓候伊的臉，時間係幾乎同時發生，無法判斷誰
      先誰後，且當時被告甲○○與翁玉並無言詞交談與任何舉
      動」等語，惟查共犯於行為當時有共同犯意之聯絡者，亦
      屬之，且其表示之方法，亦不以明示通謀為必要，即相互
      間有默示之合致，亦無不可。是以尚難因「翁玉抓傷告訴
      人之時間點既與被告甲○○在抓住告訴人右手腕幾乎同時
      發生」而否定被告甲○○與翁玉有共同傷害告訴人之犯意
      聯絡。
  ２、觀諸告訴人劉采蘋與翁玉發生爭執之過程，被告甲○○初
      始係為阻止雙方衝突發生而出面勸阻，固據證人陳威羽前
      揭證述明確，惟查：被告甲○○出面勸阻無效，劉采蘋與
      翁玉之爭執不下，衝突進一步升高，被告甲○○竟在惱怒
      之下，與翁玉共同傷害人身體之犯意聯絡，其先以徒手捉
      住告訴人劉采蘋的手，使告訴人劉采蘋喪失反抗之能力後
      ，再由翁玉出手毆打甲○○，是以尚難因被告甲○○出手
      之時機在後半段而否定被告參與共同傷害之行為。
  ３、綜上事證，被告甲○○捉住告訴人右腕之行為，應足認其
      有傷害劉采蘋之犯意，且與翁玉有共同傷害告訴人之主觀
      犯意聯絡，被告甲○○否認有傷害之故意或與翁玉有共同
      傷害之犯意聯絡與行為分擔云云，顯係卸責之詞，不足採
      信。
  (七)、本件事證明確，被告甲○○共同傷害犯行，應可認定，應
      依法論科。
二、核被告甲○○所為，係犯刑法第二百七十七條第一項之傷害
    罪。被告甲○○行為後刑法第二百七十七條第一項所定罰金
    刑部分，依罰金罰鍰提高標準條例第一條第一項前段規定，
    原規定就其原定數額提高十倍，茲依刑法施行法第一條之一
    規定中華民國九十四年一月七日刑法修正施行後，刑法分則
    編所定罰金之貨幣單位為新臺幣，而九十四年一月七日刑法
    修正時，刑法分則編未修正之條文定有罰金者，自九十四年
    一月七日刑法修正施行後，就其所定數額提高為三十倍。本
    次九十四年一月七日刑法修正時，刑法第二百七十七條並未
    為修正，而依上揭規定，就罰金刑部分之貨幣單位改為新台
    幣，因而就其所定罰金數額提高為三十倍，惟實際上刑法第
    二百七十七條傷害罪之構成要件及法定刑並未變更，自無有
    利或不利而為新舊法比較適用之問題，附此敘明。再被告犯
    罪時之刑法第四十一條第一項前段規定：「犯最重本刑為五
    年以下有期徒刑以下之刑之罪，而受六個月以下有期徒刑或
    拘役之宣告，因身體、教育、職業、家庭之關係或其他正當
    事由，執行顯有困難者，得以一元以上三元以下折算一日，
    易科罰金。」，又被告行為時之易科罰金折算標準，修正前
    罰金罰鍰提高標準條例第二條前段（現已刪除）規定，就其
    原定數額提高為一百倍折算一日，則本件被告行為時之易科
    罰金折算標準，應以銀元三百元折算一日，經折算為新臺幣
    後，應以新臺幣九百元折算為一日。惟九十五年七月一日修
    正公布施行之刑法第四十一條第一項前段則規定：「犯最重
    本刑為五年以下有期徒刑以下之刑之罪，而受六個月以下有
    期徒刑或拘役之宣告者，得以新臺幣一千元、二千元或三千
    元折算一日，易科罰金。」，比較修正前後之易科罰金折算
    標準，以九十五年七月一日修正公布施行前之規定，較有利
    於被告，則應依刑法第二條第一項前段，適用修正前刑法第
    四十一條第一項前段規定，定其折算罰金之標準。被告甲○
    ○與翁玉二人就前開犯行，有犯意聯絡及行為分擔，均為共
    同正犯。至於九十五年七月一日經修正生效施行之刑法第二
    十八條之原條文內容，雖由「二人以上共同實施犯罪之行為
    者，皆為正犯。」，修正更改為「二人以上共同實行犯罪之
    行為者，皆為正犯」。然關於上開共同正犯之條文用語之修
    正，並不影響本件之論罪科刑，自不生新舊法比較適用之問
    題。按「行為後刑法條文經修正，惟無有利、不利情形（刑
    法第十五條、第二十八條、第三十條之文字修正，第五十五
    條但書、第五十九條實務見解之明文化），應適用裁判時法
    。」最高法院九十五年九月十四日第五次刑事庭臨時庭長會
    議決議在案，是以本件關於共同正犯部分之條文，則引用刑
    法第二十八條。
三、原審判決未察，率為被告甲○○無罪之諭知，自有未合。檢
    察官以被告甲○○應成立共同傷害罪，指摘原判決不當，為
    有理由，自應由本院將原判決撤銷改判。爰審酌被告甲○○
    見其友人翁玉與告訴人因細故發生衝突，於旁人竭力勸解下
    不思以理性方式解決紛爭，竟火上加油共同傷人，委無足取
    ，惟衡告訴人所受傷勢為擦、抓傷，尚非嚴重，及被告素行
    、智識程度，於證人指述明確情況下猶否認犯行，難認有悔
    意等一切情狀，量處如主文所示之刑，並諭知易科罰金之折
    算標準，以資懲儆。
四、據上論斷，應依刑事訴訟法第三百六十九條條第一項前段、
    第三百六十四條、第二百九十九條第一項前段，刑法第二條
    第一項前段、第二百七十七條第一項、第二十八條、修正前
    刑法第四十一條第一項前段，罰金罰鍰提高標準條例第一條
    前段、修正前罰金罰鍰提高標準條例第二條，判決如主文。
本案經檢察官黃東焄到庭執行職務。
中    華    民    國    95    年    10    月    4     日
                  刑事第一庭審判長法  官  蔡  長  溪
                                  法  官  陳  祐  治
                                  法  官  林  俊  益
以上正本證明與原本無異。
不得上訴。
                                  書記官  廖  月  女
中    華    民    國    95    年    10    月    4     日
附錄：本案論罪科刑法條全文
刑法第277條第1項
傷害人之身體或健康者，處 3 年以下有期徒刑、拘役或 1 千元
以下罰金。


司法院資訊處製作；財團法人民間司法改革基金會備份。
